【裁判字號】    90,上,334
【裁判日期】    901023
【裁判案由】    確認抵押權不存在
【裁判全文】
臺灣高等法院民事判決  九十年度上字第三三四號
      上訴人      甲○○
      被上訴人    乙○○
右當事人間請求確認抵押權不存在事件，上訴人對於中華民國九十年二月二十一日臺
灣新竹地方法院八十九年度訴字第四四五號第一審判決提起上訴，本院判決如左：
    主    文
上訴駁回。
第二審訴訟費用由上訴人負擔。
    事    實
甲、上訴人方面：
一、聲明：求為判決：(一)原判決廢棄。(二)確認被上訴人就上訴人所有坐落新竹縣北埔
    鄉○○段內大坪小段三六─八四地號，地目林、面積０．一二五九公頃土地（下
    稱系爭土地），於民國（下同）八十三年十二月五日第一八五０六號收件，八十
    三年十二月五日設定登記新臺幣（下同）五百五十萬元之最高限額抵押權所擔保
    之債權不存在。(三)被上訴人應塗銷前項抵押權登記。
二、陳述：除與原判決記載相同部分，予以引用外，並補稱：
（一）上訴人雖於八十五年間有出具請求延期清償字據及本票予被上訴人，惟均係依
      照訴外人徐百勝所擬原稿照抄，因當時上訴人事業尚未展開，無力訟爭。上訴
      人實未曾向被上訴人借得任何款項。
（二）訴外人徐百勝並未積欠被上訴人任何債務。
三、證據：援用原審之立證方法。
乙、被上訴人方面：
一、聲明：求為判決：上訴駁回。
二、陳述：除與原判決記載相同部分，予以引用外，並補稱：
    本件借款係上訴人透過訴外人徐百勝向被上訴人借錢，因徐百勝前欠被上訴人七
    百萬元，遂指定由徐百勝負責撥款予上訴人，並由上訴人設定系爭土地之抵押權
    予被上訴人作為擔保。
三、證據：援用原審之立證方法。
    理      由
一、本件上訴人起訴主張：伊為向被上訴人借款五百五十萬元，於八十三年十二月五
    日提供系爭土地設定最高限額五百五十萬元抵押權予被上訴人作為擔保，約定存
    續期間為自八十三年十二月五日起至八十四年三月五日止。惟被上訴人嗣並未給
    付借款予伊，故兩造間並無任何債權存在，抵押權並不成立，詎被上訴人竟於八
    十八年間聲請原審裁定准許拍賣抵押物，並持該裁定聲請原審民事執行處拍賣系
    爭土地等情，求為確認被上訴人就伊所有系爭土地於八十三年十二月五日第一八
    五○六號收件，八十三年十二月五日設定登記五百五十萬元之抵押權所擔保之債
    權不存在；及命被上訴人塗銷系爭抵押權設定登記之判決。
    被上訴人則以：上訴人透過訴外人徐百勝向伊借款，因訴外人徐百勝前欠伊七百
    萬元，伊乃指定由徐百勝負責撥款予上訴人，並由上訴人提供系爭土地用以擔保
    此項借款債務之清償，並無何抵押債權不存在及應予塗銷之情事等語，資為抗辯
    。
二、經查上訴人主張伊有於八十三年十二月五日提供系爭土地為擔保，設定最高限額
    五百五十萬元抵押權予被上訴人，約定存續期間為自八十三年十二月五日起至八
    十四年三月五日止之事實，業據其提出土地登記簿謄本為證（見原審卷第九頁）
    ，且為被上訴人所不爭執，固堪信為真實。惟上訴人另主張被上訴人於抵押權存
    續期間始終未曾交付借款予上訴人，系爭抵押權已因存續期間屆滿而不存在云云
    ，則為被上訴人所否認，並以前開情詞置辯。經查：
（一）被上訴人抗辯伊對於上訴人確有五百五十萬元借款債權存在之事實，業據其提
      出上訴人先後二次親筆簽名之請求延期清償字據（見原審卷第四八頁及第四九
      頁）及上訴人於八十三年十二月五日簽發之面額五百五十萬元本票一紙（見原
      審卷第三七頁）為證，而上訴人復不爭執上開字據及本票之真正（見原審卷第
      二○頁、第二一頁、本院卷第四六頁及第八三頁），且證人即代理被上訴人向
      原審民事執行處聲請拍賣系爭土地之信孚法律事務所人員黃惠珍亦於原審到場
      證述：「因為法院第一次拍賣是訂於（八十九年）六月八日，他（指上訴人）
      在（八十九年）五月二十六日用電話與我談要延期清償之事，後來約（八十九
      年五月）三十日當天見面，當天他提出一大堆資料是有關於公司採礦之資料，
      ．．．要求我延期拍賣」、「（上訴人）沒有（提及本件辦理抵押權時有不妥
      的地方」（見原審卷第一六七頁及第一六八頁）等語，是果如上訴人所云伊始
      終未取得借款，何須先後二次書立字據商請被上訴人延期清償，並連繫被上訴
      人之代理人黃惠珍請求延期清償及延期拍賣，且直至拍賣抵押物執行程序進行
      中始主張系爭抵押債權不存在，在在均與常情有悖。故上訴人所主張系爭借款
      債權不存在云云，殊不足取。
（二）雖上訴人否認訴外人徐百勝有欠被上訴人債務七百萬元，並主張：被上訴人及
      訴外人徐百勝均未交付金錢予伊，且伊係因訴外人徐百勝騙伊說如不簽寫延期
      清償之字據，系爭土地將會被拍賣，伊因事業尚未展開，無力訟爭，不得不依
      徐百勝之請求，按照徐百勝擬好之內容照抄作成前開延期清償之字據予被上訴
      人云云，惟為被上訴人及證人徐百勝所否認（見原審卷第五四頁及第五五頁）
      。再經參酌上訴人係淡江大學外文系畢業（見原審卷第二一頁），對於積欠抵
      押借款逾期未清償，將遭致抵押物為法院所拍賣之結果，應知之甚稔，焉須經
      由訴外人徐百勝之欺騙？又上訴人就延期清償借款之請求字據，顯有自擬之能
      力，並無須依訴外人徐百勝之指示而照抄之必要？故上訴人所為此部分主張，
      亦不足取。
三、綜上所述，上訴人請求確認系爭抵押債權不存在，及塗銷系爭抵押權登記，即屬
    無據，不應准許。從而，原審所為上訴人敗訴之判決，並無不合。上訴論旨仍執
    前詞指摘原判決不當，求予廢棄改判，為無理由。
四、至兩造其餘之攻擊或防禦方法，及未經援用之證據，經本院斟酌後，認為均不足
    以影響本判決之結果，自無逐一詳予論駁之必要，併此敘明。
五、據上論結，本件上訴為無理由，依民事訴訟法第四百四十九條第一項、第七十八
    條，判決如主文。
中      華      民      國      九十    年      十      月      二十三  日
                                  民事第十三庭
                                      審判長法  官  林  鄉  誠
                                            法  官  陳  駿  璧
                                            法  官  謝  碧  莉
右正本係照原本作成。
如不服本判決，應於收受送達後二十日內向本院提出上訴書狀，其未表明上訴理由者
，應於提出上訴後二十日內向本院補提理由書狀（均須按他造當事人之人數附繕本）
上訴時應提出委任律師或具有律師資格之人之委任狀；委任有律師資格者，另應附具
律師及格證書及釋明委任人與受任人有民事訴訟法第四百六十六條之一第一項但書或
第二項（詳附註）所定關係之釋明文書影本。
中      華      民      國      九十    年      十      月    二十六    日
                                            書記官  丁  華  平
附註：
民事訴訟法第四百六十六條之一（第一項、第二項）：
對於第二審判決上訴，上訴人應委任律師為訴訟代理人。但上訴人或其法定代理人具
有律師資格者，不在此限。
上訴人之配偶、三親等內之血親、二親等內之姻親，或上訴人為法人、中央或地方機
關時，其所屬專任人員具有律師資格並經法院認為適當者，亦得為第三審訴訟代理人
。


司法院資訊處製作；財團法人民間司法改革基金會備份。
